---
title: "Práctica 0: Introducción al Análisis Estadístico con R"
author: "Jordi Gisbert Ferriz"
output: html_document
---

```{r setup, include=FALSE}
library(tidyverse)
# Carga de datos: CURS8990-Codif [cite: 4]
# Se recomienda exportar el archivo original a .csv para evitar errores de compatibilidad.
datos <- read_csv("CURS8990-Codif.csv")
```

### 2. Análisis Descriptivo: Variables Cualitativas
El manual solicita analizar la variable **RESIDENCIA** mediante diagramas de barras y de sectores[cite: 807].

```{r parte2, echo=TRUE}
### 2.1 Análisis de RESIDENCIA
# Tabla de frecuencias [cite: 857]
tabla_residencia <- datos %>%
  count(RESIDENCIA) %>%
  mutate(porcentaje = n / sum(n) * 100)

# Diagrama de barras [cite: 861]
ggplot(datos, aes(x = factor(RESIDENCIA))) +
  geom_bar(fill = "steelblue") +
  labs(title = "Diagrama de Barras de RESIDENCIA", x = "Residencia", y = "Frecuencia")

# Diagrama de sectores (tarta) [cite: 863]
ggplot(tabla_residencia, aes(x = "", y = n, fill = factor(RESIDENCIA))) +
  geom_bar(stat = "identity", width = 1) +
  coord_polar("y", start = 0) +
  theme_void() +
  labs(title = "Diagrama de Sectores de RESIDENCIA")
```



##

### 3.1 Análisis de PESO
# Definición de intervalos según el manual 
cortes <- seq(40, 95, length.out = 11)
tabla_peso <- datos %>%
  mutate(clases = cut(PESO, breaks = cortes, right = FALSE)) %>%
  count(clases)

# Histograma con 10 tramos [cite: 1015, 1016]
ggplot(datos, aes(x = PESO)) +
  geom_histogram(breaks = cortes, fill = "forestgreen", color = "white") +
  labs(title = "Histograma de PESO (10 tramos)", x = "Peso (kg)", y = "Frecuencia")




